【裁判字號】    97,訴,5686
【裁判日期】    980213
【裁判案由】    損害賠償
【裁判全文】
臺灣臺北地方法院民事判決              97年度訴字第5686號
原      告  九禾股份有限公司
法定代理人  乙○○
訴訟代理人  丙○○
被      告  黃政臺即黃政臺冷凍空調技師事務所
訴訟代理人  侯俊安律師
複代理人    甲○○
上列當事人間請求損害賠償事件，本院於中華民國98年1 月8 日
言詞辯論終結，判決如下：
    主      文
原告之訴駁回。
訴訟費用由原告負擔。
    事實及理由
一、按訴狀送達後，原告不得將原訴變更或追加他訴，但擴張或
    減縮應受判決事項之聲明者，不在此限，民事訴訟法第255
    條第1 項第3 款定有明文。本件原告起訴原請求被告給付新
    臺幣（下同）542,464 元，於訴狀送達後之民國97年10月16
    日，追加請求自96年10月31日起算之遲延利息，復於98年1
    月8 日，將請求之金額擴張為567,464 元，按之上開規定，
    其所為之追加，應予准許。
二、原告起訴主張：
  (一)被告於96年8 月間為行政院衛生署基隆醫院（下稱基隆醫院
    ）設計案號：N9608-1 之空調冰水增設工程，經基隆醫院上
    網招標，由原告以560 萬元得標。開工前原告發現被告之設
    計施工圖有瑕疵，因恐造成不良之後果，無法發揮作用，影
    響病人權益及健康，乃行文基隆醫院提出檢討，詎被告竟藉
    機報復，致基隆醫院與原告解除契約，原告為履行系爭契約
    ，業支出文具費12,764元、協力廠商預收款153,000 元，系
    爭契約解除後，除損失原可獲取之利潤154,502 元外（原告
    僅就其中150,000 元為請求），為解決系爭契約所生爭議，
    更支出行政院公共工程委員會調解申請費90,000元、律師撰
    狀費52,500元，並遭基隆醫院扣款109,200 元，計罹受損害
    （失）567,464 元（12,764＋153,000 ＋150,000 ＋90,000
    ＋52,500＋109,200 ＝567,464） ，原告自得依侵權行為之
    規定請求被告賠償損害。
  (二)對被告抗辯之陳述：
  1.被告設計之區城水幫浦原為7.5HP 2 台，經原告於96年9 月
    l9日告知水量是否足夠後，被告始變更設計增加為4 台，並
    將原為8 英吋與冰水幫浦間之連通管改為5 英吋，同時加裝
    關斷蝶閥，原設計確有瑕疵不週全之處，被告設計之疏失造
    成爭議，並致原告受有上開損害（失），被告自應負賠償之
    責。
  2.有關8 英吋旁通管造成冰水回流短循環之爭議，被告第2 次
    變更設計，此部分並未再加裝任何管件，惟施工後，竟與第
    2 次得標廠商和鑫冷凍機械有限公司（下稱和鑫公司）相互
    串通包庇安裝盲法欄阻隔冰水回流，被告設計監造之責難辭
    其咎。而系爭工程為空調冰水增設工程，證人林再中即和鑫
    公司負責人證稱：預留法蘭片係為將來擴充用，且係預留距
    離裝置蝶閥之用，以控制冰水量大小等語，顯見其管路將如
    原告所提造成短循環，被告第2 次變更設計並未加裝任何管
    件，其設計顯有瑕疵。至被告同業所出具之鑑定書，其上並
    未標明：(1)較先前增加多少冰水流量，(2)夏季所需冰水總量
    ，且該鑑定書於11月份（冬季）進行測量，其結果並不準確
    ，此外，內部法蘭片並未開拆，可阻擋多少流量以減少短循
    環量不明，該鑑定書不足採信。
  3.原告得標後，即陸續提出簡報六版次、施工計畫書五版次、
    品管計畫書五版次、設備型錄四版次，相關函文、應備證件
    均予被告審核，被告因有內定廠商之嫌，一再刁難，遲遲不
    讓原告依約施工，行政院公共工程委員會丁敏南諮詢委員亦
    認原告所提資料第三版即已進入狀況，且稽查限額以內亦不
    需如此，可先開工後再予補充，系爭契約嗣經基隆醫院解除
    ，確係被告上開行為所致。
  4.基隆醫院於96年10月31日以被告違反政府採購法第101 條第
    1 項第2 款勞安送審人員勞安證件影本與實際證書姓名不符
    解除系爭契約，惟勞安人員乙○○原名林拱煌，係屬同一人
    ，並不足發生損害於公眾或他人之結果，基隆醫院執意解除
    系爭契約，應係被告之意，導致原告前置作業損失567,464
    元。
  (三)聲明：被告應給付原告567,464 元，及自96年10月31日起至
    判決確定日止，按年息5%計算之利息。
三、被告抗辯：
  (一)基隆醫院急診大樓空調系統之供給為基隆醫院醫療維生之必
    要設備，故該院與原告約定施工承商（按即原告）應依公共
    工程規範提送施工計畫、品質計畫書供基隆醫院審查，並進
    行有關工程如何施作、確切管路切換時間點、確切停機時點
    、搬運動線規劃、急診室內外交通管制維護等工法、工序之
    簡報，經基隆醫院同意後方可開工。詎原告送審資料及簡報
    內容多所敷衍，甚至使用中央大學土木工程系林志棟教授之
    公共工程施工品質管理制度課程大綱，及他人工程規範為其
    施工計畫，所提資料皆與系爭工程屬性無關，基隆醫院給予
    多次指正，原告仍無法提出符合該院要求之計畫書等資料。
    系爭工程於96年8 月28日決標，基隆醫院給予原告資料送審
    期限已超過系爭契約履約期限，原告並未依約提出符合該院
    要求之計畫書等資料，無法達開工之基本要求，而有政府採
    購法第101 條第1 項第12款情事，經基隆醫院於96年10月31
    日發函解除系爭契約。原告不服，申請公共工程委員會調解
    ，經二次調解，原告自知理虧同意調解方案，由其負擔一半
    之逾期罰即109,200 元，並捨棄相關費用，系爭契約經解除
    及原告所謂之損害，均與被告無涉。
  (二)原告於計畫書送審期間雖藉故質疑被告之設計圖說，惟原告
    所質疑者均非事實，其主張系爭工程冰水幫浦間之連通管原
    為8 英吋，嗣改為5 英吋並加裝關斷蝶閥，並無此事。至增
    設2 台7.5HP 區域泵一事，係因被告原所設計之7.5HP 區域
    泵數量為3 台，因基隆醫院擔憂預算不足流標，而改為2 台
    ，嗣因第一次招標標餘款尚有424,390 元，基隆醫院始於第
    二次招標時指示增設，被告之設計圖說並無違誤。況系爭工
    程之設計責任應由被告負擔，原告僅須製作計畫書送請基隆
    醫院審查，並按設計圖施工即可，基隆醫院亦發函告知原告
    設計責任與其無關，原告僅須儘快完備各項送審資料以利開
    工即可，原告主張因被告藉機報復，致基隆醫院解除系爭契
    約等語，尚非可採。
  (三)聲明：駁回原告之訴。
四、兩造不爭執之事項：
  (一)被告於96年8 月間為基隆醫院設計案號：N9608-1 之空調冰
    水增設工程，經基隆醫院上網招標，由原告於96年8 月28日
    以560 萬元得標（本院卷第7 頁、第92-232頁）。
  (二)基隆醫院於96年9 月14日以基醫總字第0960007587號函通知
    原告應於96年9 月20日前重新提送簡報資料，提送簡報內容
    需符合契約規定要項分類並說明（本院卷第43頁）。
  (三)原告於96年9 月19日以（96）九程字第960919號函通知基隆
    醫院、被告，主張圖說4/9 頁設備規範二次冰水幫浦兩台7.
    5HP 水量909LPM揚程15 MH2，是否足夠供應急診大樓1 至8
    樓機房及各平面樓層之空調箱及冷風機所使用，系爭施工圖
    說有疑慮待解釋（本院卷第8 頁）。
  (四)被告於96年9 月21日以臺冷師字第7009211 號函針對原告96
    年9 月19日所提疑慮回覆原告，表明：「設計容量無誤。惟
    承商應依契約繪製詳細設備管路位置尺寸施工圖送審，經核
    可方可進場施作」，並告知設計圖說非施工圖，有關設計圖
    說及施工工序等應由承商依設計圖說內容提送施工圖、製作
    圖及施工計畫送審（本院卷第50-51頁）。
  (五)基隆醫院於96年9 月26日以基醫總字第0960007747號函通知
    原告其所提送第二版施工計畫不符合系爭工程屬性，應於96
    年9 月28日前重新提送第三版施工計畫，並予原告最後期限
    ，應於96年10月5 日前依系爭契約規定改正所有相關計畫、
    設備型錄、簡報（本院卷第44-45頁）。
  (六)基隆醫院於96年9 月26日以基醫總字第0960007789號函通知
    原告僅需依據工程司設計圖面繪製實際施工圖說，如有設計
    不良並無原告所稱責任不清情事，而原告並非設計、監造單
    位，並無設計規劃、監造之權，應著重於施工計畫、設備型
    錄及履約期限是否符合系爭契約之要求（本院卷第48-49 頁
    ）。
  (七)被告於96年10月23日以臺冷師字第70010232號函針對原告所
    提第四版施工、品質計畫書及第三版設備材料型錄回覆原告
    ，表明：原告未依約於施工計畫書中明確清楚排定汰換工序
    所需時間及各階段所需出工人力、有無停機程序、確切停機
    時點及管路切換確切時點及施工注意事項等，及急診大樓乃
    服務急症、重症病患之醫療處所，醫療救護車通行須確保通
    行無礙，且院內病患及醫療人員眾多，「施工交通維持及安
    全管制措施」（含交通維持安全管制、主要設備材料搬運路
    線．．．等）屬系爭工程勞安管理重點，原告施工計畫書均
    未述及等（本院卷第46-47頁）。
  (八)基隆醫院於96年10月31日以基醫總字第0960009157號函，以
    原告送審之勞安人員證件（影本）姓名經原告變造與實際證
    書姓名不符，及未能依限提出送審資料，無法達開工之基本
    要求，有政府採購法第101 條第1 項第2 款、第12款情事解
    除系爭契約（本院卷第55-56 頁）。
  (九)原告就基隆醫院解除系爭契約、發還履約保證金之爭議，申
    請公共工程委員會調解，原告同意調解方案，逾期罰款218,
    400 元部分由其負擔二分之一即109,200 元，並捨棄已支付
    相關費用153,000 元（本院卷第63-64頁）。
  (十)第2 次招標之設計圖，被告將原設計區域幫浦之數量由2 台
    增加為4 台（本院卷323-324 頁）。
  (十一)系爭工程第2 次招標由和鑫公司得標，施工後，連通管裝有
    4 片法蘭（本院卷第308 頁反面）。
五、得心證之理由：
  (一)按當事人主張有利於己之事實者，就其事實有舉證之責任，
    民事訴訟法第277 條前段定有明文。又侵權行為所發生之損
    害賠償請求權，以有故意或過失不法侵害他人權利為其成立
    要件，若其行為並無故意或過失，即無賠償之可言（最高法
    院54年臺上字第1523號判例意旨參照）。本件原告主張被告
    應賠償損害，無非係以：被告因原告就系爭工程設計圖有瑕
    疵提出檢討，竟藉機報復，使原告提送之資料未能審查通過
    ，致基隆醫院解除系爭契約為其論據。經查：
  1.原告於96年8 月28日標得系爭工程，依系爭契約第7 條約定
    ，原告應於決標次日起7 個日曆天內（即96年9 月4 日前）
    將施工計畫、工程進度表、品質管制計畫、安全管理計畫、
    詳細說明施工要項及系爭工程使用之材料、設備規格型錄等
    送機關及工程司審核，並於決標次日起10個日曆天（即96年
    9 月7 日前）進行簡報，待機關及工程司審核通過後，由機
    關通知日起次日開工，並於開工之日起60日曆天內全部完工
    ，有系爭契約在卷可憑（本院卷第101-102 頁）。而原告逾
    上開期限始提送資料，所提簡報資料因未針對施工計畫、工
    程進度表、品質管制計畫、安全管理計畫、詳細說明施工要
    項及系爭工程使用之材料、設備規格等內容簡報，經基隆醫
    院先後於96年9 月14日、96年9 月26日命原告重新提送資料
    ，並予原告最後期限即應於96年10月5 日前依系爭契約規定
    改正所有相關計畫、設備型錄、簡報，惟原告所提第四版施
    工、品質計畫書及第三版設備材料型錄，經被告審查認定未
    於施工計畫書明確排定汰換工序所需時間及各階段所需出工
    人力、有無停機程序、確切停機時點及管路切換確切時點及
    施工注意事項等，亦未述及「施工交通維持及安全管制措施
    」（含交通維持安全管制、主要設備材料搬運路線．．．等
    ），基隆醫院乃於96年10月31日，以原告未能依限提出送審
    資料，無法達開工之基本要求，有政府採購法第101 條第1
    項第12款情事解除系爭契約，亦有基隆醫院96年9 月14日基
    醫總字第0960007587號、96年9 月26日基醫總字第09600077
    47號、96年10月31日基醫總字第0960009157號函，及被告96
    年10月23日臺冷師字第70010232號函附卷可稽（本院卷第43
    頁、第44-45 頁、第55-56 頁、第46-47 頁）。足見基隆醫
    院解除系爭契約係因原告未能依限提送審查資料，無法達開
    工之基本要求。系爭工程施工地區為基隆醫院重症大樓，空
    調設備為醫院患者維生必需，屬一嚴謹施工工區，而急診大
    樓為服務急症、重症病患之醫療處所，醫療救護車通行須確
    保通行無礙，且院內病患及醫療人員眾多，「施工交通維持
    及安全管制措施」（含交通維持安全管制、主要設備材料搬
    運路線．．．等）屬系爭工程勞安管理重點，被告以原告未
    於施工計畫書明確排定汰換工序所需時間及各階段所需出工
    人力、有無停機程序、確切停機時點及管路切換確切時點及
    施工注意事項等，亦未述及「施工交通維持及安全管制措施
    」（含交通維持安全管制、主要設備材料搬運路線．．．等
    ）審查不予通過，應認其就原告所提資料未能審查通過之理
    由已具體指摘，且其所為之審查難謂無據，原告就其業依約
    履行被告指摘之事項一節，既未舉證以實其說，自難僅以審
    查結果為不通過，即認被告所提審查意見係屬藉機報復，而
    有故意侵害原告權利情事。
  2.雖原告主張被告之設計確有瑕疵不週全之處等語。惟查：
  (1)原告僅為系爭工程承造單位，並非設計、監造單位，被告所
    為設計縱有不當，係屬被告應否對基隆醫院負擔債務不履行
    責任之問題，與原告依約應履行依限提送施工計畫等送審資
    料之義務無涉，原告既未舉證證明被告故意使其提送之資料
    未能審查通過，尚難僅以原告曾質疑系爭工程之設計有瑕疵
    ，即遽論被告所提審查意見定為藉機報復。
  (2)且被告、基隆醫院於原告就系爭工程之設計提出質疑後，旋
    於96年9 月21日、96年9 月26日，告知原告設計圖非施工圖
    ，應由原告依設計圖說內容提送施工圖、製作圖及施工計畫
    送審，及原告僅需依據設計圖面繪製實際施工圖說，如有設
    計不良並無原告所稱責任不清情事，原告應著重於施工計畫
    、設備型錄及履約期限是否符合系爭契約之要求，有被告96
    年9 月21日臺冷師字第7009211 號函、基隆醫院96年9 月26
    日基醫總字第0960007789號函附卷可憑（本院卷第50-51 頁
    、第48-49 頁）。而原告於96年8 月28日標得系爭工程，依
    系爭契約第7 條約定，其至遲應於96年9 月4 日前將施工計
    畫、工程進度表、品質管制計畫、安全管理計畫、詳細說明
    施工要項及系爭工程使用之材料、設備規格型錄提送審查，
    並於96年9 月7 日前進行簡報，惟基隆醫院予原告提送審查
    資料之最後期限為96年10月5 日，亦有基隆醫院於96年9 月
    26日基醫總字第0960007747號函在卷可稽（本院卷第44-45
    頁）。足徵被告、基隆醫院均無使原告所提資料審查不通過
    之故意，倘渠等有此故意，又何須於原告就系爭工程之設計
    提出質疑時，善意提醒原告僅需依據設計圖面繪製實際施工
    圖說即可，並強調依設計圖說內容提送施工圖、製作圖及施
    工計畫送審為原告之義務，以避免原告遲誤資料送審期限？
    又何須同意將資料送審期限延至96年10月5 日，以利原告依
    約提送審查資料？
  (3)至第2 次招標之設計圖，被告將原設計區域幫浦之數量由2
    台增加為4 台，及系爭工程經和鑫公司得標施工後，連通管
    裝有4 片法蘭，其功能係為預留二期工程加裝蝶閥之用，固
    據證人林再中即和鑫公司負責人到庭證述屬實，並有系爭工
    程第1 次、第2 次設計圖在卷可稽（本院卷第308 頁反面、
    第323-324 頁）。然承前所述，被告所為設計有無不當與原
    告應履行依限提送審查資料之義務無涉，原告所為之質疑縱
    若屬實，其提送審查資料之義務不因此解免，被告所提審查
    意見亦不當然為藉機報復，原告更不當然取得對被告之損害
    賠償請求權，亦即被告所為設計有無不當與原告得否請求被
    告賠償因系爭契約解除所生之損害，係屬二事，原告就被告
    有使其提送之資料審查不通過之故意，既未舉證證明之，縱
    其所為質疑為正確，本院亦不得為有利原告之認定。
  3.雖原告另主張行政院公共工程委員會丁敏南諮詢委員認原告
    所提資料第三版即已進入狀況，且稽查限額以內亦不需如此
    ，可先開工後再予補充等語。惟細繹行政院公共工程委員會
    調解成立書，該會認依原告履約之情形，基隆醫院就逾期部
    分予以計罰218,400 元，依法依約並非無據，且系爭工程並
    非統包工程，原告應依圖施作始屬正辦，如對規範有異議，
    應於等標期及時提出，原告主張基隆醫院刁難使其無法順利
    簡報，尚難採信，有上開調解成立書附卷足憑（本院卷第63
    頁），顯見公共工程委員會亦認原告履行系爭契約確有逾期
    情事，且原告有關基隆醫院刁難使其無法順利簡報之主張不
    可採信，原告主張公共工程委員會委員認其所提資料第三版
    即已進入狀況，且稽查限額以內亦不需如此，可先開工後再
    予補充等語，核非事實，其執以主張被告係藉機報復，故意
    使其所提資料審查未能通過等語，尚不足採。
  (二)綜上，原告未能舉證證明被告有故意使其提送之資料審查不
    通過情事，其主張依侵權行為之規定，請求被告賠償所受損
    害，即屬無據，不應准許。
  (三)原告依侵權行為之規定，請求被告賠償損害，為無理由，既
    如前述，就原告請求賠償之項目有無理由，本院自毋庸再予
    審究，附此敘明。
六、從而，原告依侵權行為之規定，請求被告給付567,464 元，
    及自96年10月31日起至判決確定日止，按年息5%計算之利息
    ，為無理由，應予駁回。
七、本件事證已臻明確，兩造其餘攻擊防禦方法及所提證據，核
    與本件判決結果不生影響，爰不另一一論述，併予敘明。
八、結論：本件原告之訴為無理由，依民事訴訟法第78條，判決
    如主文。
中    華    民    國    98    年    2     月    13    日
                  民事第二庭    法  官  陳秀貞
以上正本係照原本作成。
如對本判決上訴，須於判決送達後20日內向本院提出上訴狀。
中    華    民    國    98    年    2     月    13    日
                                書記官  劉碧輝


司法院資訊處製作；財團法人民間司法改革基金會備份。
